臺灣士林地方法院刑事判決　　　　　　　　　　　　　九十三年度訴字第一三六號
　　公　訴　人　臺灣士林地方法院檢察署檢察官
　　被　　　告　辛○○
右列被告因違反商業會計法等案件，經檢察官提起公訴（九十二年度偵緝字第八七０
、八七一、八七二、八七三、八七四、八八０、一００九號、九十二年度偵字第一０
四四０號），本院判決如左：
    主  文
辛○○共同連續行使從事業務之人，明知為不實之事項，而登載於其業務上作成之文
書，足以生損害於公眾及他人，處有期徒刑伍月，如易科罰金以參佰元折算壹日。
    事  實
一、辛○○係臺北市北投區○○○路○段六五二號「良藝工程行」（未辦理營利事業
    登記）之負責人，該工程行員工之「各類所得扣繳暨免扣繳憑單」之登載製作為
    其業務，為從事業務之人，於民國八十七年間，將其所承包之麗正國際科技股份
    有限公司之臺北縣土城市某工地之防水工程，轉包給己○○（業經本院以九十年
    度訴字第四二二號判決處有期徒刑五月，於九十二年二月十七日確定），由己○○自行找工人完成工作後，再向辛○○請領工程款。辛○○明知己○○所提出之
    工人丙○○、庚○○、甲○○、壬○○、乙○○、癸○○、戊○○、丁○○等八
    人，並非良藝工程行所僱用之員工。詎己○○與辛○○基於概括犯意之聯絡，明
    知上開丙○○等八人為良藝工程行員工及八十七年九月至十二月間該工程行分別
    給付丙○○薪資新台幣（下同）二十萬六千四百元、庚○○薪資二十萬四千元、
    甲○○薪資二十一萬零四百元、壬○○薪資十八萬七千二百元、乙○○薪資二十
    一萬元、癸○○薪資十八萬八千元、戊○○薪資十八萬四千元、丁○○十八萬八
    千元係不實之事項，竟由己○○自不知情之綽號「吉利果」等不詳姓名之人取得
    之上開丙○○等八人之不實
    樓交由辛○○於八十八年二月間，連續八次在良藝工程行，委由不知情之會計人
    員將上開不實事項登載於其業務上製作該等八人名義之各類所得扣繳暨免扣繳憑
    單文書上，並行使交付予財政部台北市國稅局查核，足以生損害於上開丙○○等
    八人及稅捐機關稽徵稅捐之正確性，惟嗣後辛○○並未申報良藝工程行八十七年
    度之營利事業所得稅，致無逃漏稅捐之結果。
二、案經被害人乙○○、丙○○、壬○○分別訴由台北市政府警察局北投分局報告、
    被害人丁○○訴由台北縣政府警察局新店分局報告暨被害人庚○○、甲○○、戊○○、癸○○訴由臺灣士林地方法院檢察署檢察官偵查起訴。
    理  由
一、訊據被告辛○○固坦承為「良藝工程行」之負責人等情屬實，惟矢口否認有何犯
    行，辯稱略以：丙○○、庚○○、甲○○、壬○○、乙○○、癸○○、戊○○、
    丁○○等八人的
    並不知情云云。經查：
（一）證人己○○於本院審理時證稱略以：伊有提供丙○○等人的
      雄供報稅使用，但這些人沒去工作，伊因找不到陳宇旭，但這些資料已經給被
      告辛○○了，陳宇旭也沒有在良藝工程行工作，若工人有領錢，都是由領錢的
      工人親自簽名，並未簽告訴人丙○○之名字，不知為何工資表上會有他們的簽
      名等語（見本院九十三年六月十五日審理筆錄），參以證人己○○於本院九十
      年度訴字第四二二號刑事案件中亦供稱：伊拿到
      去辛○○之工地工作，伊打電話也未聯絡到他們，辛○○有說工地要分配幾個
      工人名額，要他們的
      第四九至五○頁），且證人陳宇旭於本院九十年度訴字第四二二號刑事案件審
      理中亦結證稱：有一次己○○問伊，以前作工程轉包有無工人班底到他那裡去
      做，伊向他說伊以前的工人有一、二個還在聯絡，有一次在泡沫紅茶碰到以前
      的工人，伊問他們有無工作，他們說沒有工作，伊就介紹己○○給他們。伊在
      泡沫紅茶，當時己○○也在場，他說如果要工作必須要有
      叫吉利果（音譯）、一個阿九（音譯）及伊，就把
      及阿九說他們朋友也需要工作，當場打電話叫他們把
      就沒有與己○○聯絡，阿九他們也沒有與伊聯絡等語（參見本院前開案件卷第
      四五至四六頁），核與被害人庚○○、乙○○、丙○○、壬○○、甲○○、戊○○、丁○○於偵查及本院前開九十年度訴字第四二二號案件中陳述確實未於
      八十七年度受僱於良藝工程行等情（參見本院前開案卷第八六至九五頁）相符
      ，並有被告辛○○製作良藝工程行出具予被害人庚○○、乙○○、丙○○、壬○○、甲○○、戊○○、丁○○、癸○○八人於八十七年九月至十二月間，分
      別給付庚○○薪資二十萬四千元、乙○○薪資二十一萬元、丙○○薪資二十萬
      六千四百元、壬○○薪資十八萬七千二百元、甲○○薪資二十一萬零四百元、
      癸○○薪資十八萬八千元、戊○○薪資十八萬四千元、丁○○十八萬八八千元
      之各類所得扣繳暨免扣繳憑單影本八紙附卷（參見八十九年度偵字第四二九一
      號偵查卷第三七頁反面、九十年度偵字第一三○一號偵查卷第十頁、第二七頁
      、九十年度他字第六三八號偵查卷第九頁反面、九十年度偵字第五四一一號偵
      查卷第二一頁反面、八十九年度他字第三八七號偵查卷第十二頁、九十一年度
      偵字第一七一七０號偵查卷第十一頁）可憑，及營利事業稅稅籍資料查詢單影
      本一紙、良藝工程行與麗正國際科技股份有限公司八十七年間買賣合約書及發
      票一份在卷（參見九十年度他字第六三八號偵查卷第十頁反面、本院前開刑事
      案件卷第六六至六九頁）可稽。被告辛○○係良藝工程行之負責人，依所得稅
      法第八十九條第一項第一款規定，負有製作該工程行員工各類所得扣繳暨免扣
      繳憑單之業務，自係從事業務之人，且被告辛○○身為良藝工程行負責人，對
      於工人的身分、領款數額、聯絡方式本知之甚詳，而證人己○○亦證稱其所交
      付之
      在該工地工作，足認被告辛○○承作麗正國際科技股份有限公司委託之防水工
      程，需要工人名單報稅，竟以未受其本人及良藝工程行僱用工作之庚○○、乙○○、丙○○、壬○○、甲○○、戊○○、丁○○、癸○○等人之身分資料作
      為不實工人薪資申報之用等情，至為明確。被告辛○○上開所辯資料係己○○
      交給伊，伊並不知情云云，應屬卸責之詞，尚難採信。
（二）按商業會計法所稱之商業會計憑證，分為原始憑證及記帳憑證，所謂原始憑證
      ，係指證明事項之經過，而為造具記帳憑證所根據之憑證。而記帳憑證則係指
      證明處理會計事項人員之責任而為記帳所根據之憑證而言，此觀諸商業會計法
      第十五條之規定自明。惟所得稅扣繳義務人依所得稅法第八十九條第三項或同
      法第九十二條規定，填發扣繳憑單，旨在使稅捐稽徵機關蒐集及掌握課稅資料
      ，以利稅捐稽徵。就營利事業所得稅核課而言，依營利事業所得稅查核準則第
      七十一條第十一款規定，薪資支出之原始憑證，為收據或簽收之名冊，其由工
      會或合作社出具之收據，應另付工人之印領清冊，職工薪資如係送交銀行分別
      存入各該職工帳戶者，應以銀行蓋章證明存入之清單予以認定。則員工薪資扣
      繳憑單，僅係證明全年度支付員工薪資及代為扣繳綜合所得稅之情形，為徵、
      繳雙方課徵與申報綜合所得稅之依據，其既非造具記帳憑證所根據之憑證，亦
      非證明處理會計事項人員之責任而為記帳所根據之憑證，自非商業會計法第十
      五條所規定之商業會計憑證；惟工人請領簽收之薪資清冊則屬商業會計憑證，
      應無疑義（最高法院九十一年度台上字第七一七二號判決可資參照）。是被告
      辛○○與己○○共同就良藝工程行出具員工各類所得扣繳暨免扣繳憑單私文書
      為不實登載並進而行使之犯行，洵堪認定。
二、核被告辛○○所為，係犯刑法第二百十六條、第二百十五條行使業務上文書登載
    不實罪。被告辛○○與己○○就上開犯行有犯意聯絡及行為分擔，依刑法第三十
    一條第一項之規定，均為共同正犯。被告辛○○所犯行使業務上文書登載不實之
    高度行為吸收登載之低度行為，不另論不實登載之罪；被告辛○○利用不知情之
    會計人員製作「扣繳暨免扣繳憑單」並行使交付國稅局查核，為間接正犯。又被
    告辛○○連續八次犯上開犯行，時間緊接，犯罪構成要件相同，顯係基於概括犯
    意為之，應依連續犯之規定加重其刑。爰審酌被告辛○○以未實際工作之工人資
    料報稅之犯罪動機、目的、手段，及其品性、生活狀況、智識程度、犯罪所造成
    被害人丙○○等人及稅捐稽徵機關之查核正確性之損害，及犯罪後態度等一切情
    狀，量處如主文所示之刑。另被告辛○○行為後，刑法第四十一條業於九十年一
    月十日修正公布，同年月十二日生效，舊法規定犯最重本刑三年以下有期徒刑以
    下之刑之罪，而受六個月以下有期徒刑或拘役之宣告，因身體、教育、職業、家
    庭之關係或其他正當事由，執行顯有困難者，得易科罰金，修正後刑法第四十一
    條第一項前段規定，凡犯最重本刑五年以下有期徒刑以下之刑之罪，而受六個月
    以下有期徒刑或拘役之宣告，得易科罰金；本件被告辛○○係犯最重本刑為三年
    以下有期徒刑以下之刑之罪，依修正前後之規定均得易科罰金，並無有利與否之
    問題，應依刑法第二條第一項前段，適用修正後刑法第四十一條第一項前段之規
    定，諭知易科罰金之折算標準，以資警惕。
三、公訴意旨另以：被告辛○○與己○○共同基於填製不實會計憑證之犯意聯絡，由
    己○○在工資表上偽造簽名，偽造成為丙○○等八人分別向良藝工程行領得薪資
    之工資表會計憑證，係犯商業會計法第七十一條第一款之填製不實會計憑證罪嫌
    云云。訊據被告辛○○堅決否認有右揭犯行，辯稱：己○○將工資表拿給伊時，
    工資表上即已完成簽名及蓋章，伊並未填載等語。經查，證人己○○於本院審理
    時到庭結證稱：伊拿到工資表時，其上之印文及簽名均已做好了，伊並沒有簽過
    這些工人的名字等語（見本院九十三年六月十五日審理筆錄），顯見被告辛○○
    辯稱前開工資表上工人之印文及簽名，伊並未填載等語，尚屬可採，且卷內亦查
    無該工資表，而財政部台北市國稅局北投稽徵所亦函覆本院查無良藝工程行八十
    七年度工人請領工資表，此有該所九十一年十一月十二日財北國稅北投審字第０
    九一００三一七六三號函影本一紙附於前開本院刑事卷（參見九十年度訴字第四
    二二號卷第一四七頁）可憑，則被告辛○○與己○○究竟有無偽造該工資表，尚
    無法遽為認定，此外，復查無其他積極證據足資證明被告辛○○涉有上開犯行，
    此部分公訴人起訴之犯罪事實自屬不能證明。惟公訴人認此部分與上開論罪部分
    有牽連犯之裁判上一罪關係，爰不另為無罪之諭知。
據上論斷，應依刑事訴訟法第二百九十九條第一項前段，刑法第二條第一項前段、第
二十八條、第三十一條第一項、第五十六條、第二百十六條、第二百十五條、修正後
第四十一條第一項前段，罰金罰鍰提高標準條例第一條前段、第二條，判決如主文。
本案經檢察官鄭世揚到庭執行職務。
中　　　華　　　民　　　國　　九十三　　年　　　六　　　月　　二十九　　日
　　　　　　　　　　　　　　　　　  臺灣士林地方法院刑事第三庭
                                        審判長法  官  雷  雯  華
                                              法  官  吳  祚  丞
                                              法  官  王  俊  雄
右正本證明與原本無異。
如不服本判決應於送達後十日內向本院提出上訴狀。
                                              書記官  許  秋  莉
中　　　華　　　民　　　國　　九十三　　年　　　六　　　月　　二十九　　日
附錄本判決論罪科刑依據之法條：
中華民國刑法第二百十六條：
　行使第二百十條至第二百十五條之文書者，依偽造、變造文書或登載不實事項或使
  登載不實事項之規定處斷。
中華民國刑法第二百十五條：
　從事業務之人，明知為不實之事項，而登載於其業務上作成之文書，足以生損害於
  公眾或他人者，處三年以下有期徒刑、拘役或五百元以下罰金。
